ACORDAO-COMPLETO-2364738

ACÓRDÃO 1905/2019 ATA 30/2019 - PLENÁRIO

VISTOS, relatados e discutidos estes autos de acompanhamento determinado pelo item 9.4 do Acórdão 1999/2016-TCU-Plenário, relator Ministro José Múcio Monteiro, proferido no          TC Processo 017.437/2015-6, em cujos autos se apreciou o Relatório de Fiscalização 313/2015, oriundo de auditoria realizada na Superintendência Federal de Pesca e Aquicultura no Rio Grande do Norte (SFA/RN) , que teve por objetivo avaliar a eficácia dos controles internos adotados nos procedimentos de inscrição e manutenção das licenças de pescador profissional artesanal no Registro Geral da Atividade Pesqueira,
ACORDAM os Ministros do Tribunal de Contas da União, reunidos em Sessão Plenária, diante das razões expostas pelo Relator e com fulcro no art. 241 do Regimento Interno, em:
0. acolher as razões de justificativa apresentadas pelo Sr. Roberto Carlos Razera Papa (CPF XXX.035.638-XX) , Superintendente Federal de Agricultura, Pecuária e Abastecimento no Estado do Rio Grande do Norte, nos termos do art. 250, § 1º, do RI/TCU;
0. autorizar, desde já, que a SecexAgroAmbiental realize o monitoramento do               item 9.4 (in fine) do Acórdão 1999/2016-TCU-Plenário no processo de monitoramento a ser autuado em atendimento ao item 1.10 do Acórdão 2825/2018-TCU-Plenário, ambos de relatoria do Ministro José Múcio Monteiro;
0. diligenciar, com o intuito de subsidiar o monitoramento que vier a ser autuado, à Secretaria de Aquicultura e Pesca/MAPA, para que, no prazo de quinze dias, sob pena de incidência da multa prevista no inciso IV do art. 58 da Lei n. 8.443/1992:
9.3.1. informe se a SPFA/RN passou a exigir o Número de Inscrição do Trabalhador – NIT atualizado também nos processos de obtenção da licença do registro de pescador artesanal, e se foi regularizada a situação dos beneficiários abaixo relacionados:	 
	Nome do Beneficiário
	NIT

	JUVANILDO LOURENCO DE BRITO 
	2.092.265.256-7

	RIZONETE ALVES DE SOUZA 
	1.280.029.864-4

	FRANCISCO ALVES DOS SANTOS 
	1.245.546.415-8

	CICERO CARLOS DA SILVA 
	2.003.615.955-1

	IVONETE DA COSTA SILVA 
	1.619.070.943-6

	CARLOS ROBERTO ALVES DA SILVA 
	1.273.505.164-3

	IRISMAR PACHECO DE MELO 
	1.276.290.064-8

	FRANCISCO DAS CHAGAS DA SILVA 
	1.276.329.064-9 (NIT errado: 1.166.579.011-8) 

	JOSE OLAVO ANDRE DA SILVA 
	1.229.612.969-4

	ERIVALDO EVARISTO DA SILVA 
	1.605.997.274-9

	CICERO ROSA 
	1.084.560.173-0

	JANILSON FELIX DE LIMA 
	1.299.639.564-8

	MARIA DA CONCEICAO LIMA DA MOTA 
	1.250.903.025-8

	MARIA APARECIDA DE MEDEIROS 
	1.637.169.697-2

	MARIA LILIANY DUARTE 
	1.169.879.582-8

	TULIO DE OLIVEIRA MIRANDA 
	1.165.599.969-3

	IVANEIDE GOMES DA SILVA 
	1.169.880.235-2

	CARLITO DE OLIVEIRA FERNANDES 
	1.238.196.945-6

	MARIA DA PAZ SANTANA DE LIMA 
	1.279.699.564-1

	GERCIONE PINHEIRO DE MEDEIROS 
	1.169.128.977-3

	MARIA NATALIA LIMA DOS SANTOS 
	1.606.108.905-9

	MARIA DAS VITORIAS CUNHA DA SILVA 
	1.168.079.063-8

	FRANCISCO DE ASSIS PEREIRA 
	1.224.177.664-7

9.3.2. apresente informações atualizadas acerca da regularização das ocorrências a seguir descritas:
9.3.2.1. falta de confiabilidade do registro e da manutenção da licença de pescador, no que se refere às condições econômicas dos pescadores (formulário de Requerimento de Licença de Pescador Profissional tem campos para informação somente com relação a vínculo empregatício e aposentadoria, deixando de fora perguntas quanto a outras fontes de renda, sem rotina de verificação) , ressaltando-se que fora identificado um beneficiário nesta situação: Sr. Antonio Gondim Sobrinho – CPF: XXX.119.074-XX; e
9.3.2.2. inexistência de informações confiáveis quanto ao controle do histórico de espécies de pescado do pescador profissional artesanal - reguladas no período de defeso, nos termos do art. 1º da IN/Ibama 209/2008, ou ainda, quanto ao controle da quantidade mínima de pescado que revele o exercício de atividade regular, habitual, ininterrupta e exclusiva de pescador artesanal. Identificou-se que 32 beneficiários se enquadram nesta situação:
	Nome
	CPF

	ANTÔNIO DERIVALDO GUERRA
	XXX.442.074-XX

	ANGELICA ALBANO GUIMARAES
	XXX.710.744-XX

	ALDENOR VIEIRA
	XXX.428.964-XX

	FRANCISCA DILMA DE SOUZA
	XXX.169.404-XX

	ANTONIO LEOTERIO DE AZEVEDO
	XXX.409.654-XX

	FRANCISCA LUZIA DOS SANTOS SILVA
	XXX.223.214-XX

	FRANCISCA ERINALDA DOS SANTOS DE SOUZA COSTA
	XXX.884.804-XX

	JOSE ARIMATEIA GOMES DE FARIAS
	XXX.134.344-XX

	IZAIAS ARAUJO DA SILVA
	XXX.327.464-XX

	FRANCISCO HUMBERTO MENDONCA
	XXX.280.904-XX

	LUIZ ZITO ZACARIAS
	XXX.706.194-XX

	MARIA DAS GRACAS DA FONSECA SOUZA
	XXX.840.164-XX

	TEREZA CRISTINA SOARES SILVA
	XXX.251.694-XX

	SONIA MARIA LOPES DA SILVA
	XXX.763.454-XX

	ANTONIO RAMOS DA SILVA
	XXX.494.514-XX

	EDIVALDO PAULINO DE MIRANDA
	XXX.965.644-XX

	ABRAHAO PEREIRA DOS SANTOS
	XXX.130.414-XX

	ADAILTON TARQUINO DE BRITO LIMA
	XXX.748.124-XX

	CICERO ROSA
	XXX.604.004-XX

	JAETE REINALDO DA FONSECA
	XXX.762.344-XX

	DANILO RODRIGUES DE SOUZA
	XXX.983.104-XX

	DAVI TEIXEIRA DA SILVA
	XXX.819.074-XX

	DJAILSON BATISTA DA FONSECA
	XXX.949.384-XX

	AGUIDA NETA DOS SANTOS
	XXX.139.434-XX

	FRANCISCO ANTONIO DA FONSECA
	XXX.895.214-XX

	RIZONETE ALVES DE SOUZA
	XXX.219.704-XX

	EDNA ARAUJO DA COSTA SOARES
	XXX.361.304-XX

	EDILSON RODRIGUES DE SALES
	XXX.942.304-XX

	FRANCISCO ALVES DOS SANTOS
	XXX.972.844-XX

	ANTONIO MONIEDSON DE ARAUJO
	XXX.775.554-XX

	MARIA DE LOURDES BARBOSA DOS SANTOS
	XXX.364.324-XX

	JOSEFA ADRIANA ENEDINA
	XXX.969.354-XX

9.4. dar conhecimento desta deliberação ao Sr. Roberto Carlos Razera Papa (CPF XXX.035.638-XX) , à Superintendência Federal de Agricultura, Pecuária e Abastecimento no Estado do Rio Grande do Norte (SFA/RN) e à Secretaria de Aquicultura e Pesca/MAPA; e
9.5. apensar o presente processo aos autos do TC Processo 017.437/2015-6.

Acompanhamento do cumprimento de determinação exarada no bojo de auditoria que teve por objetivo avaliar a eficácia dos controles internos adotados nos procedimentos de inscrição e manutenção das licenças de pescador profissional artesanal no Registro Geral da Atividade Pesqueira.

Superintendência Federal de Agricultura, Pecuária e Abastecimento no Estado do Rio Grande do Norte; Superintendência Federal de Pesca e Aquicultura -  Rio Grande do Norte.

3. Interessados/Responsáveis: não há.

13.1. Ministros presentes: José Mucio Monteiro (Presidente), Walton Alencar Rodrigues, Benjamin Zymler, Raimundo Carreiro (Relator), Ana Arraes, Bruno Dantas e Vital do Rêgo.
13.2. Ministro-Substituto convocado: Augusto Sherman Cavalcanti.
13.3. Ministros-Substitutos presentes: André Luís de Carvalho e Weder de Oliveira.

RAIMUNDO CARREIRO

Trata-se de acompanhamento determinado pelo item 9.4 do Acórdão 1999/2016-TCU-Plenário, relator Ministro José Múcio Monteiro, proferido no TC Processo 017.437/2015-6, em cujos autos se apreciou o Relatório de Fiscalização 313/2015, oriundo de auditoria realizada na Superintendência Federal de Pesca e Aquicultura no Rio Grande do Norte, que teve por objetivo avaliar a eficácia dos controles internos adotados nos procedimentos de inscrição e manutenção das licenças de pescador profissional artesanal no Registro Geral da Atividade Pesqueira.
2.	Com fulcro no inciso I do § 3º do art. 1º da Lei n. 8.443/92, transcrevo a instrução, acorde, da Secretaria de Controle Externo da Agricultura e do Meio Ambiente – SecexAgroAmbiental (peças 32 a 34) :
“INTRODUÇÃO
1.	Tratam os autos de acompanhamento determinado pelo item 9.4 do Acórdão 1999/2016-TCU-Plenário, Sessão de 3/8/2016-Ordinária, rel. min. José Múcio Monteiro, originário do julgamento do processo TC Processo 017.437/2015-6 (cópias do Relatório, Voto e Acórdão às peças 1-3) , que, por seu turno, julgou o relatório da fiscalização 313/2015, realizada na Superintendência Federal de Pesca e Aquicultura no Rio Grande do Norte (SFPA/RN) , com o objetivo de avaliar a eficácia dos controles internos no citado órgão no tocante à inscrição e à manutenção das licenças de pescador profissional artesanal no Registro Geral da Atividade Pesqueira (RGP) .
2.	Primeiramente, registra-se que a SecexAgroAmbiental passou a atuar diretamente nestes autos em face da reestruturação promovida no Tribunal por meio da Portaria-Segecex 6, de 18 de fevereiro de 2019.
3.	O referido Acórdão 1999/2016-TCU-Plenário decidiu a respeito da fiscalização nos seguintes termos (peça 1) :
9.1. determinar ao Ministério da Agricultura, Pecuária e Abastecimento que apresente a este Tribunal, no prazo de até 180 (cento e oitenta) dias da ciência desta decisão, plano de ação contendo as medidas a serem adotadas, os responsáveis e prazos de implementação previstos, para atender, no âmbito dos sistemas de gestão do Registro Geral da Atividade Pesqueira, as recomendações abaixo relacionadas, ou, em caso de discordância ou impossibilidade, encaminhe a adequada justificativa para sua não adoção: 
9.1.1 estabelecer procedimento que busque verificar e atestar a condição atualizada relativa à condição de segurado especial por parte dos pescadores profissionais artesanais, com vistas a mitigação do risco de concessão e manutenção de registro de pescador artesanal a demandante não enquadrado como segurado especial junto à Previdência Social; 
9.1.2 verificar a aderência e suficiência do Formulário de Requerimento de Licença de Pescador Profissional, enquanto meio de registro da situação dos requerentes, relativamente aos critérios de vedação estabelecidos pela IN/MPA 6/2012, para que sejam concedidas e mantidas licenças de RGP somente àqueles pescadores não enquadrados dentre os critérios de vedação; 
9.1.3 estabelecer, no âmbito de suas sistemáticas e sistemas de gestão do RGP, afetas ao processamento dos pedidos de inscrição e manutenção desse registro, procedimento que busque verificar e atestar a condição atualizada do pescador profissional relativamente aos critérios de vedação para o exercício da atividade de pescador profissional artesanal, descritos na IN/MPA 6/2012, para que sejam alcançados os mesmos resultados pretendidos para a recomendação descrita no subitem anterior; 
9.1.4 atualizar: 
9.1.4.1 a composição do Formulário de Requerimento de Licença de Pescador Artesanal, para que este passe a contar com espaço para o registro da informação do requerente relativa a outras fontes de renda, decorrentes ou não de atividade profissional, de modo a subsidiar melhor a posterior análise quanto à elegibilidade do pescador para fim de recebimento do Seguro Defeso do Pescador Artesanal (SDPA) ;
9.1.4.2 os sistemas de gestão do RGP, para que passem a registrar informações relativas a vínculo empregatício, outra atividade profissional, ou outra fonte de renda, inclusive aposentadoria, por parte do interessado em obter o registro de pescador artesanal, a fim de permitir que a posterior análise quanto à possível elegibilidade para recebimento de seguro defeso por parte do pescador artesanal tenha seus riscos de falha mitigados; 
9.1.4.3 os formulários e sistemas de gestão do RGP, utilizados para os processos de manutenção da licença de pescador profissional artesanal, e, mesmo o a Instrução Normativa MPA 6/2012, a fim de que as condições socioeconômicas dos pescadores sejam verificadas e atualizadas nas bases de dados do MAPA também durante este procedimento, para que a análise dos órgãos governamentais quanto à elegibilidade socioeconômica dos requerentes de SDPA se dê a partir de informações tempestivas e confiáveis; 
9.1.5 estabelecer procedimento que verifique a modalidade de atividade pretendida e realizada pelo pescador artesanal, dentre as formas estabelecidas pelo Decreto 8.425/2015, art. 4º, parágrafo único, para a mitigação do risco de concessão do benefício de SDPA a pescador artesanal que não exerça a atividade profissional na forma exclusiva; 
9.1.6 estabelecer controles internos do registro e manutenção da licença de pescador artesanal para a verificação da adequabilidade do tipo de licença concedida em relação à atividade pretendida ou desempenhada pelo pescador, de forma a evitar pagamento irregular de SDPA a outros titulares de RGP, que não sejam do tipo pescador profissional artesanal; 
9.1.7 estabelecer controles internos do registro e manutenção da licença de pescador artesanal que permitam ao MAPA dispor de informações confiáveis quanto ao histórico de espécies de pescado, de modo a demonstrar as localidades em que a atividade de pescador profissional artesanal foi exercida e as espécies de pescado capturados (inciso I, § 2º, do art. 5º do Decreto 8.424/2015) , para evitar que o benefício do seguro defeso seja pago de forma irregular a pescador de espécie de pescado não proibido pela legislação (Tilápia, Tucunaré, Traíra, entre outros) ; 
9.1.8 atualizar as sistemáticas e os sistemas de gestão afetas à manutenção da licença de pescador profissional artesanal, notadamente para mitigar os riscos de atesto da condição de pescador com registro atualizado, mesmo ante a situações de: não realização de atividade pesqueira profissional artesanal nos últimos doze meses, condição necessária para o recebimento de SDPA (Lei 10.779/2003, art. 2º, § 2º, inc. I) ; e realização do procedimento de manutenção somente no site governamental, sem atesto por parte da superintendência regional, que é tida como etapa necessária para tal (IN/MPA 13/2012, art. 5º e 6º) ; 
9.1.9 passar a informar a condição de manutenção do pescador profissional artesanal por meio de sistemas eletrônicos, a exemplo das emissões de certidões negativas emitidas pela Receita Federal do Brasil, ou, mesmo, por meio de integração com os sistemas da Previdência Social que são utilizados para a análise e concessão do SDPA; 
9.2. dar ciência ao Ministério da Agricultura, Pecuária e Abastecimento de que a caracterização socioeconômica do pescador entrevistado pela equipe de auditoria do Tribunal (conforme o Roteiro de Entrevista da peça 16) no âmbito das bases de dados do RGP não foi considerada aderente aos critérios estabelecidos na Lei 10.779/2003 (alterada pela Lei 13.134/2015) , art. 1º, § 4º, e no Decreto 8.424/2015, art. 2º, caput e inciso V, visto que tal beneficiário se declarou proprietário de estabelecimento comercial; 
9.3. recomendar à Superintendência Federal de Agricultura, Pecuária e Abastecimento no Rio Grande do Norte que sane as deficiências organizacionais de guarda e manutenção dos processos físicos de RGP dessa unidade; 
9.4. determinar à SecexAmbiental que faça o monitoramento do item 9.1 da presente deliberação e à Secex/RN que faça o acompanhamento da evolução da situação concreta dos casos evidenciados nesta auditoria; 
9.5. encaminhar cópia deste acórdão, acompanhada do relatório e voto que o fundamentam, bem como da íntegra do relatório da Secex/RN (peça 43) e do Roteiro de Entrevista da peça 16, ao Ministério da Agricultura, Pecuária e Abastecimento e ao Instituto Nacional do Seguro Social, para conhecimento e providências que entenderem pertinentes; 
9.6. arquivar os autos.
HISTÓRICO
4.	Conforme o item 9.4 do citado acórdão, foi determinado à Secex/RN (posteriormente denominada SEC/RN) que fizesse o acompanhamento da evolução da situação concreta dos casos evidenciados na auditoria.
5.	O órgão jurisdicionado tomou conhecimento do acórdão do TCU mediante o Ofício 0924/2016-TCU/SECEX-RN, de 4/8/2016 (peça 7) , com o atesto de recebimento da correspondência em 8/8/2016 (peça 8) .
6.	Os autos foram instruídos inicialmente pela Secex/RN em 18/9/2017, ocasião em que foi proposta diligência à SFA/RN, haja vista não haver até àquele momento informações sobre as medidas adotadas pela Superintendência Federal de Pesca e Aquicultura no Rio Grande do Norte a respeito das irregularidades verificadas nos casos concretos pela equipe de auditoria (peças 15-16) . Essas irregularidades foram detalhadas nos subitens 4.1 a 4.3 da instrução à peça 15.
7.	Realizada a diligência (peça 17) e após pedido de prorrogação de prazo, concedido pela Secex/RN (peças 17-20) , a SFA/RN encaminhou o Ofício 61/2017-SEI-EFAP-RN/SAP, de 24/10/2017 (peça 21, p. 1-6) .
8.	Ao analisar a resposta da SFA/RN, a Secex-RN considerou não devidamente atendidas as recomendações exaradas pelo TCU à SFA e propôs nova diligência nos termos a seguir, in verbis (peças 22-25) :
a) informe se a SPFA/RN passou a exigir o NIT atualizado também nos processos de obtenção da licença do registro de pescador artesanal, e se foi regularizada a situação dos beneficiários abaixo relacionados:
 (...) 
b) apresente informações atualizadas acerca da regularização das ocorrências a seguir descritas:
b.1) falta de confiabilidade do registro e da manutenção da licença de pescador, no que se refere às condições econômicas dos pescadores (formulário de Requerimento de Licença de Pescador Profissional tem campos para informação somente com relação a vínculo empregatício e aposentadoria, deixando de fora perguntas quanto a outras fontes de renda, sem rotina de verificação) . Identificou-se um beneficiário nesta situação: Sr. ANTONIO GONDIM SOBRINHO – CPF: XXX.119.074-XX; e
b.2) inexistência de informações confiáveis quanto ao controle do histórico de espécies de pescado do pescador profissional artesanal - reguladas no período de defeso, nos termos do art. 1º da IN/Ibama 209/2008-, ou ainda, quanto ao controle da quantidade mínima de pescado que revele o exercício de atividade regular, habitual, ininterrupta e exclusiva de pescador artesanal. Identificou-se que 32 beneficiários se enquadram nesta situação:
 (...) 
9.	Em atendimento à diligência, a SFA/RN encaminhou o Ofício 9/2018/SFA-RN, de 1º/6/2018, por intermédio do qual o Superintendente estadual informou que tomou posse no cargo em 25/4/2018 e que a Secretaria de Aquicultura e Pesca (SAP) constava “no organograma oficial da Presidência da República, não integrando a estrutura organizacional do Ministério da Agricultura, Pecuária e Abastecimento desde sua transferência para o Ministério da Indústria, Comércio Exterior e Serviços - MDIC, a partir da publicação do Decreto n° 9.004, publicado no Diário Oficial da União do dia 14 de março de 2017” (peça 26) .
10.	Na instrução precedente, a SEC/RN concluiu pelo não atendimento da diligência do Tribunal, ante a ausência de esclarecimento pela SFA/RN sobre as providências adotadas para sanear as irregularidades verificadas nos casos concretos pela equipe de auditoria, detalhados na diligência (peça 27) . De acordo com a unidade técnica do TCU, o fato de a SAP ter passado a integrar a estrutura organizacional de outro órgão não seria motivo para a SFA se eximir de suas competências, conferidas pelas Portarias-MAPA 428/2010 e 561/2018, e deixar de regularizar os atos de gestão no seu âmbito de atuação.
11.	Ao final, foi proposta audiência do titular da SFA/RN em face do não atendimento à diligência desta Corte de Contas realizada por meio do Ofício 0512/2018-TCU/SECEX-RN, considerando o longo tempo transcorrido desde a determinação do TCU, em agosto/2016, sem resposta acerca de medidas saneadoras concretas por parte do órgão, comprometendo a efetividade da ação de controle por parte desta Corte de Contas.
12.	A proposta de audiência foi endossada pelo titular da SEC/RN (peça 28) , sendo encaminhado ao Sr. Roberto Carlos Razera Papa, superintendente Federal de Agricultura, Pecuária e Abastecimento no Estado do Rio Grande do Norte (SFA/RN) , o Ofício 0189/2019-TCU/SEC-RN, de 12/3/2019 (peça 29) . Após ciência em 26/3/2019 (peça 30) , o gestor apresentou como resposta o Ofício 38/2019/SAOD-RN/SFA-RN/MAPA-MAPA, de 28/3/2019, recebido no TCU em 1º/4/2019, que será objeto de exame a seguir.
EXAME TÉCNICO
Razões de Justificativa
13.	O superintendente da SFA/RN informa, de forma sucinta, que com a edição do Decreto 9.667, de 2/1/2019, a Secretaria de Aquicultura e Pesca voltou a integrar a estrutura do Ministério da Agricultura, Pecuária e Abastecimento.
14.	O gestor, incorporando o teor do despacho juntado à peça 31, p. 3-5, esclarece que as solicitações objeto da diligência do TCU referem-se a medidas que exigem alteração na plataforma do sistema SisRGP, não havendo acesso a tais manuseios e alterações por nenhuma Divisão de Aquicultura e Pesca, motivo pelo qual “é imprescindível o envio da presente demanda à Secretaria de Aquicultura e Pesca (SAP-MAPA) , em Brasília, a fim de proceder ao andamento para que sejam alcançadas as respostas requeridas”.
15.	Ao final, argumenta que a Divisão de Aquicultura e Pesca cumpre uma das exigências e determinações estipuladas pelo Tribunal de Contas da União, realizando cuidadosamente o procedimento de manutenção de pescador, mediante a entrega pelo usuário ou de seu representante de classe do NIT atualizado, contendo segurado especial cumprindo.
16.	Anexa, ainda, expedientes já apresentados ao Tribunal e constantes nos presentes autos: pedido de dilação de prazo para resposta ao Ofício 0932/2017-TCU/SESEX-RN; Memorando 53/2017-SEI-EFAP-RN/SAP, em que solicita subsídios ao MDIC para a resposta à diligência do TCU, bem como despachos associados ao expediente; e o Ofício 61/2017-SEI-EFAP-RN/SAP, de 24/10/2017, que encaminhou resposta ao Ofício 0932/2017-TCU/SECEX-RN (peça 31, p. 6-12) .
Análise
17.	No que tange à resposta aos questionamentos constantes das diligências apresentadas, não consta resposta por parte da Superintendência Federal de Agricultura, Pecuária e Abastecimento no Rio Grande do Norte.
18.	Quanto à audiência pelo descumprimento da diligência, o gestor mais uma vez alega que, ante a falta de acesso ao Sistema do Registro Geral da Atividade Pesqueira (SisRGP) pela Divisão de Aquicultura e Pesca, enviou, sem sucesso, expedientes à SAP/MAPA para obtenção da resposta.
19.	Há de se sopesar, quanto à rejeição das razões de justificativa e consequente aplicação de multa, o fato alegado pelo responsável e notadamente verídico, que foi a desestruturação do setor da pesca e aquicultura ocorrida a partir de outubro de 2015 com a extinção do Ministério da Pesca e Aquicultura e a incorporação da Secretaria da Aquicultura e Pesca pelo MAPA. Posteriormente, a Secretaria de Aquicultura e Pesca do MAPA foi transferida para o Ministério da Indústria, Comércio Exterior e Serviços (MDIC) , por meio do Decreto 9.004, de março de 2017 e, após, foi transformada em Secretaria Especial da Aquicultura e da Pesca da Presidência da República (Seap-SG/PR) , por intermédio da Lei 13.502, de 1º/11/2017. Em 5/4/2018, por meio do Decreto 9.330, foi remanejada para a para a Secretaria-Geral da Presidência da República, e em janeiro de 2019, com a edição do Decreto 9.667, voltou a integrar a estrutura do MAPA. 
20.	À época da realização da auditoria (meados de 2015) , a descentralização das atividades se dava por meio das Superintendências Federais de Pesca e Aquicultura nos estados. Com as modificações, as competências acabaram sendo assumidas pelos Escritórios Federais de Aquicultura e Pesca, vinculados às Superintendências Federais de Agricultura, Pecuária e Abastecimento, com possíveis impactos nas equipes, procedimentos e orçamentos disponíveis ao setor.
21.	A hipótese de que essas mudanças tenham impactado a continuidade das ações do setor é fortalecida pela recente reportagem, disponível em https://g1.globo.com/rj/norte-fluminense/noticia/2019/04/02/ministerio-da-agricultura-em-campos-rj-volta-a-atender-pescador-artesanal-nas-regioes-norte-e-noroeste.ghtml (consulta em 6/5/2019) , que informa a interrupção do atendimento ao setor pesqueiro no estado do Rio de Janeiro em março de 2017, quando a Superintendência de Aquicultura e Pesca (SAP) foi transferida do MAPA para o então Ministério da Indústria, Comércio Exterior e Serviços, e que com a incorporação da Secretaria de Aquicultura e Pesca ao MAPA em 2019 houve a retomada dos serviços prestados aos pescadores em uma de suas unidades.
22.	Dessa forma, é razoável considerar que, de fato, existiram, e talvez ainda existam, dificuldades para o atendimento à diligência pelo superintendente estadual, motivo pelo qual propõe-se o acolhimento de suas razões de justificativa.
23.	No que tange ao exame do cumprimento do item 9.4 (in fine) do Acórdão 1999/2016-TCU-Plenário, sugere-se que seja autorizado seu monitoramento pela SecexAgroAmbiental no âmbito do mesmo processo de monitoramento a ser autuado em atendimento ao item 1.10 do Acórdão 2825/2018-TCU-Plenário (TC Processo 034.498/2018-4) , rel. min. José Múcio Monteiro, cujo objeto foi o primeiro monitoramento das deliberações prolatadas no item 9.1 do Acórdão 1999/2016-TCU-Plenário.
24.	Para subsidiar o monitoramento que vier a ser autuado, sugere-se realizar diligência à Secretaria de Aquicultura e Pesca/MAPA, com o teor idêntico ao que constou no Ofício 0512/2018-TCU/SECEX-RN, de 23/5/2018.
PROPOSTA DE ENCAMINHAMENTO
25.	Diante do exposto, submetem-se os autos à consideração superior, propondo:
a) acolher as razões de justificativa apresentadas pelo Sr. Roberto Carlos Razera Papa (CPF XXX.035.638-XX) , superintendente Federal de Agricultura, Pecuária e Abastecimento no Estado do Rio Grande do Norte;
b) autorizar, desde já, que a SecexAgroAmbiental realize monitoramento do item 9.4 (in fine) do Acórdão 1999/2016-TCU-Plenário no processo de monitoramento a ser autuado em atendimento ao item 1.10 do Acórdão 2825/2018-TCU-Plenário;
c) diligenciar, com o intuito de subsidiar o monitoramento que vier a ser autuado e com fulcro no artigo 157 do Regimento Interno/TCU, junto à Secretaria de Aquicultura e Pesca/MAPA, para que, no prazo de quinze dias:
c.1) informe se a SPFA/RN passou a exigir o NIT atualizado também nos processos de obtenção da licença do registro de pescador artesanal, e se foi regularizada a situação dos beneficiários abaixo relacionados:	 
	Nome do beneficiário
	NIT

	JUVANILDO LOURENCO DE BRITO 
	2.092.265.256-7

	RIZONETE ALVES DE SOUZA 
	1.280.029.864-4

	FRANCISCO ALVES DOS SANTOS 
	1.245.546.415-8

	CICERO CARLOS DA SILVA 
	2.003.615.955-1

	IVONETE DA COSTA SILVA 
	1.619.070.943-6

	CARLOS ROBERTO ALVES DA SILVA 
	1.273.505.164-3

	IRISMAR PACHECO DE MELO 
	1.276.290.064-8

	FRANCISCO DAS CHAGAS DA SILVA 
	1.276.329.064-9 (NIT errado: 1.166.579.011-8) 

	JOSE OLAVO ANDRE DA SILVA 
	1.229.612.969-4

	ERIVALDO EVARISTO DA SILVA 
	1.605.997.274-9

	CICERO ROSA 
	1.084.560.173-0

	JANILSON FELIX DE LIMA 
	1.299.639.564-8

	MARIA DA CONCEICAO LIMA DA MOTA 
	1.250.903.025-8

	MARIA APARECIDA DE MEDEIROS 
	1.637.169.697-2

	MARIA LILIANY DUARTE 
	1.169.879.582-8

	TULIO DE OLIVEIRA MIRANDA 
	1.165.599.969-3

	IVANEIDE GOMES DA SILVA 
	1.169.880.235-2

	CARLITO DE OLIVEIRA FERNANDES 
	1.238.196.945-6

	MARIA DA PAZ SANTANA DE LIMA 
	1.279.699.564-1

	GERCIONE PINHEIRO DE MEDEIROS 
	1.169.128.977-3

	MARIA NATALIA LIMA DOS SANTOS 
	1.606.108.905-9

	MARIA DAS VITORIAS CUNHA DA SILVA 
	1.168.079.063-8

	FRANCISCO DE ASSIS PEREIRA 
	1.224.177.664-7

c.2) apresente informações atualizadas acerca da regularização das ocorrências a seguir descritas:
c.2.1) falta de confiabilidade do registro e da manutenção da licença de pescador, no que se refere às condições econômicas dos pescadores (formulário de Requerimento de Licença de Pescador Profissional tem campos para informação somente com relação a vínculo empregatício e aposentadoria, deixando de fora perguntas quanto a outras fontes de renda, sem rotina de verificação) . Identificou-se um beneficiário nesta situação: Sr. ANTONIO GONDIM SOBRINHO – CPF: XXX.119.074-XX; e
c.2.2) inexistência de informações confiáveis quanto ao controle do histórico de espécies de pescado do pescador profissional artesanal - reguladas no período de defeso, nos termos do art. 1º da IN/Ibama 209/2008, ou ainda, quanto ao controle da quantidade mínima de pescado que revele o exercício de atividade regular, habitual, ininterrupta e exclusiva de pescador artesanal. Identificou-se que 32 beneficiários se enquadram nesta situação:
	Nome
	CPF

	ANTÔNIO DERIVALDO GUERRA
	XXX.442.074-XX

	ANGELICA ALBANO GUIMARAES
	XXX.710.744-XX

	ALDENOR VIEIRA
	XXX.428.964-XX

	FRANCISCA DILMA DE SOUZA
	XXX.169.404-XX

	ANTONIO LEOTERIO DE AZEVEDO
	XXX.409.654-XX

	FRANCISCA LUZIA DOS SANTOS SILVA
	XXX.223.214-XX

	FRANCISCA ERINALDA DOS SANTOS DE SOUZA COSTA
	XXX.884.804-XX

	JOSE ARIMATEIA GOMES DE FARIAS
	XXX.134.344-XX

	IZAIAS ARAUJO DA SILVA
	XXX.327.464-XX

	FRANCISCO HUMBERTO MENDONCA
	XXX.280.904-XX

	LUIZ ZITO ZACARIAS
	XXX.706.194-XX

	MARIA DAS GRACAS DA FONSECA SOUZA
	XXX.840.164-XX

	TEREZA CRISTINA SOARES SILVA
	XXX.251.694-XX

	SONIA MARIA LOPES DA SILVA
	XXX.763.454-XX

	ANTONIO RAMOS DA SILVA
	XXX.494.514-XX

	EDIVALDO PAULINO DE MIRANDA
	XXX.965.644-XX

	ABRAHAO PEREIRA DOS SANTOS
	XXX.130.414-XX

	ADAILTON TARQUINO DE BRITO LIMA
	XXX.748.124-XX

	CICERO ROSA
	XXX.604.004-XX

	JAETE REINALDO DA FONSECA
	XXX.762.344-XX

	DANILO RODRIGUES DE SOUZA
	XXX.983.104-XX

	DAVI TEIXEIRA DA SILVA
	XXX.819.074-XX

	DJAILSON BATISTA DA FONSECA
	XXX.949.384-XX

	AGUIDA NETA DOS SANTOS
	XXX.139.434-XX

	FRANCISCO ANTONIO DA FONSECA
	XXX.895.214-XX

	RIZONETE ALVES DE SOUZA
	XXX.219.704-XX

	EDNA ARAUJO DA COSTA SOARES
	XXX.361.304-XX

	EDILSON RODRIGUES DE SALES
	XXX.942.304-XX

	FRANCISCO ALVES DOS SANTOS
	XXX.972.844-XX

	ANTONIO MONIEDSON DE ARAUJO
	XXX.775.554-XX

	MARIA DE LOURDES BARBOSA DOS SANTOS
	XXX.364.324-XX

	JOSEFA ADRIANA ENEDINA
	XXX.969.354-XX

d)	dar conhecimento desta deliberação ao Sr. Roberto Carlos Razera Papa (CPF XXX.035.638-XX) , à Superintendência Federal de Agricultura, Pecuária e Abastecimento no Estado do Rio Grande do Norte (SFA/RN) e à Secretaria de Aquicultura e Pesca/MAPA;
e) apensar o presente processo ao TC Processo 017.437/2015-6.”
3.	É o Relatório.

não há

Não atuou.

ACOMPANHAMENTO. ACÓRDÃO 1999/2016 - TCU - PLENÁRIO. SUPERINTENDÊNCIA FEDERAL DE PESCA E AQUICULTURA NO ESTADO DO RIO GRANDE DO NORTE. REGISTRO DE PESCADOR ARTESANAL. ACOLHE RAZÕES DE JUSTIFICATIVA E DETERMINA MONITORAMENTO.

ACOMPANHAMENTO (ACOM)

Secretaria de Controle Externo da Agricultura e do Meio Ambiente (SecexAmb).

Registro, inicialmente, que atuo no presente feito por força do art. 152 do Regimento Interno do Tribunal de Contas da União – RI/TCU.	
Conforme assentado no relatório precedente, trata-se de acompanhamento determinado pelo item 9.4 do Acórdão 1999/2016-TCU-Plenário, relator Ministro José Múcio Monteiro, proferido no TC Processo 017.437/2015-6, em cujos autos se apreciou o Relatório de Fiscalização 313/2015, oriundo de auditoria realizada na Superintendência Federal de Pesca e Aquicultura no Rio Grande do Norte (SFA/RN) , que teve por objetivo avaliar a eficácia dos controles internos adotados nos procedimentos de inscrição e manutenção das licenças de pescador profissional artesanal no Registro Geral da Atividade Pesqueira.
3.	Por meio do referido Acórdão 1999/2016-TCU-Plenário, o Colegiado determinou a realização de acompanhamento da evolução da situação concreta dos casos irregulares evidenciados na        auditoria (item 4, peça 1) , a seguir enumerados (subitens 4.1 a 4.3 da instrução à peça 15) : 
i) Obtenção de licença e manutenção do registro de pescador artesanal, sem a apresentação da documentação legalmente exigida atualizada. 
ii) O registro e a manutenção da licença de pescador artesanal não anotam as condições econômicas dos pescadores de forma confiável. 
iii) Inexistência de informações confiáveis quanto ao controle do histórico de espécies de pescado do pescador profissional artesanal. 
 4.	Após exame técnico dos autos, a unidade instrutiva propôs iniciar-se o monitoramento do Acórdão 1999/2016-TCU-Plenário, autorizando-se a realização de diligência à Secretaria de Aquicultura e Pesca/MAPA.
5.	Razão assiste à unidade instrutiva. Vejamos.
6.	Com vistas a angariar informações acerca das medidas adotadas pela unidade jurisdicionada para sanear as irregularidades constatadas no Relatório de Fiscalização 313/2015, a SecexAgroAmbiental diligenciou à SFA/RN (Ofício 0932/2017-TCU/SECEX-RN, 18.9.2017, peça 17; e Ofício 0512/2018-TCU/SECEX-RN, de 23.5.2018, peça 24) . 
7.	Em resposta às diligências, a SFA/RN encaminhou os ofícios acostados às peças 21 e 26. Entretanto, os expedientes não lograram evidenciar o encaminhamento dado às irregularidades apontadas na fiscalização apreciada no Acórdão 1999/2016-TCU-Plenário.
8.	A unidade jurisdicionada apenas noticiou que, “em virtude das mudanças de Ministério enfrentadas pelo setor de pesca, houve alterações de sistemas, comprometendo a prestação de serviço, bem como as respostas às demandas externas” (Ofício 61/2017-SEI-EFAP-RN/SAP, de 24.10.2017, peça 21) e que “a Secretaria de Aquicultura e Pesca - SAP atualmente consta no organograma oficial da Presidência da República, não integrando a estrutura organizacional do Ministério da Agricultura, Pecuária e Abastecimento desde sua transferência para o Ministério da Indústria, Comércio Exterior e Serviços – MDIC” (Ofício 9/2018/SFA-RN-MAPA, de 1º.6.2018, peça 26) . 
9.	Em razão do descumprimento das diligências efetuadas pelo Tribunal, a Secretaria do TCU no Estado do Rio Grande do Norte (Sec-RN) promoveu, conforme ofício à peça 29, de 12.3.2019, a audiência do Sr. Roberto Carlos Razera Papa (CPF 058.035.638-89) , Superintendente Federal de Agricultura, Pecuária e Abastecimento do Rio Grande do Norte.
10.	O gestor encaminhou razões de justificativa por meio de ofício acostada à peça 31, de 28.3.2019, em que alegou, em sua defesa, falta de acesso ao Sistema do Registro Geral da Atividade Pesqueira (SisRGP) , bem como as sucessivas alterações na estrutura do setor da pesca e aquicultura.
11.	Julgo razoáveis as razões de justificativa apresentadas pelo gestor, motivo pelo qual elas devem ser acolhidas, porquanto, conforme historiado pela SecexAgroAmbiental, houve “a desestruturação do setor da pesca e aquicultura ocorrida a partir de outubro de 2015 com a extinção do Ministério da Pesca e Aquicultura e a incorporação da Secretaria da Aquicultura e Pesca pelo MAPA. Posteriormente, a Secretaria de Aquicultura e Pesca do MAPA foi transferida para o Ministério da Indústria, Comércio Exterior e Serviços (MDIC) , por meio do Decreto 9.004, de março de 2017 e, após, foi transformada em Secretaria Especial da Aquicultura e da Pesca da Presidência da República (Seap-SG/PR) , por intermédio da Lei 13.502, de 1º/11/2017. Em 5/4/2018, por meio do Decreto 9.330, foi remanejada para a para a Secretaria-Geral da Presidência da República, e em janeiro de 2019, com a edição do Decreto 9.667, voltou a integrar a estrutura do MAPA”.
12.	Diante, portanto, da ausência de elementos suficientes para se emitir pronunciamento quanto ao saneamento das irregularidades constatadas no Relatório de Fiscalização 313/2015, e considerando as numerosas reestruturações no âmbito do setor de pesca e aquicultura, acolho as razões de justificativas apresentadas pelo Sr. Roberto Carlos Razera Papa (CPF 058.035.638-89) e determino seja dado início ao monitoramento do Acórdão 1999/2016-TCU-Plenário, relator Ministro José Múcio Monteiro, em cumprimento ao item 9.4 da referida deliberação e ao item 1.10 do Acórdão 2825/2018-TCU-Plenário, também de relatoria do Ministro José Múcio Monteiro, autorizando-se, desde já, a realização de diligências à Secretaria de Aquicultura e Pesca/MAPA.
13.	Ante o exposto, acolho a proposta da unidade instrutiva, e voto no sentido de que seja adotado o Acórdão que ora submeto a este Plenário.
TCU, Sala das Sessões Ministro Luciano Brandão Alves de Souza, em 14 de agosto de 2019.
RAIMUNDO CARREIRO 
Relator